【裁判字號】    97,訴,341
【裁判日期】    971003
【裁判案由】    動物傳染病防治條例
【裁判全文】
臺灣桃園地方法院刑事判決               97年度訴字第341號
公  訴  人  臺灣桃園地方法院檢察署檢察官
被      告  乙○○
                      樓)
選任辯護人  郭登富律師
上列被告因違反動物傳染病防治條例案件，經檢察官提起公訴（
97年度偵字第6578號、第8639號），被告於準備程序進行中就被
訴事實為有罪之陳述，經本院合議庭裁定由受命法官獨任行簡式
審判程序審理，本院判決如下：
    主  文
乙○○共同違反動物傳染病防治條例第三十三條規定，擅自輸入
禁止輸入之檢疫物，共肆罪，各處有期徒刑月，扣案詳如附表
二所示鳥類、運輸禽鳥之木盒拾捌只、黑色運動型背包壹只，均
沒收。應執行有期徒刑拾月，扣案詳如附表二所示鳥類、運輸禽
鳥之木盒拾捌只、黑色運動型背包壹只，均沒收。緩刑貳年。
    事  實
一、乙○○，綽號「阿弟仔」，並在基隆市開設鳥店；甲○○（
    所涉違反動物傳染病防治條例部分業經本院96年度訴字第34
    1 號判決在案），綽號「阿郎」；江衍信（另行偵辦，按江
    衍信前亦有動物傳染病防治條例等前科，並於民國96年2 月
    17 日 出境大陸後迄今未曾入境臺灣，係在大陸地區走私集
    團之總負責人），綽號「小江」；林宗正（另行偵辦），綽
    號「林仔」。乙○○、甲○○、江衍信與林宗正均明知香港
    、澳門及大陸地區，非屬行政院農業委員會（下稱農委會）
    公告之高病原性家禽流行性感冒（簡稱禽流感）非疫區國家
    ，亦禁止擅自輸入鳥類等檢疫物。詎渠等基於共同之犯意聯
    絡，以江衍信擔任主謀，先由在大陸之江衍信與在臺灣之乙
    ○○、甲○○、陳家興（另行偵辦）及其他不詳之人透過電
    話商議後，由江衍信安排交通林宗正或其他不詳之人自大陸
    地區走私鳥類，並由林宗正以每次新臺幣（下同）2 萬元至
    3 萬元不等之報酬及往返大陸之機票錢作為代價，由林宗正
    擔任交通即夾帶鳥類入境臺灣之人，再由林宗正將自大陸禽
    流感疫區之鳥類攜帶入境後轉交予乙○○、甲○○；而渠等
    均未經農委會之同意，由林宗正於附表一所示之各時間，搭
    乘附表一所示之航空公司班機自大陸廣州、澳門等禽流感疫
    區，以附表一所載之方式，將如附表一所載之檢疫物輸入至
    臺灣，再轉交予乙○○、甲○○等人，嗣林宗正於附表一編
    號4所 載之時間入境時為警查獲，並扣得附表二所示之鳥類
    、運輸禽鳥之木盒18只、黑色運動型背包1 只。
二、案經臺灣桃園地方法院檢察署檢察官指揮內政部警政署航空
    警察局高雄分局、桃園縣政府警察局偵查起訴。本院合議庭
    依被告於準備程序中就被訴事實為有罪之陳述，裁定由受命
    法官獨任進行簡式審判程序。
    理  由
一、有罪部分認定事實所憑之證據及理由：
  (一)上揭犯罪事實，業據被告乙○○於偵訊、本院準備程序、審
    理時均供承不諱，核與共犯林宗正於警詢之證詞及證人甲○
    ○於偵訊之證詞相符，此外復有共犯林宗正之入出境紀錄25
    紙、農委會96年9 月29日農防字第0961479458號、96年10月
    15日農防字第0961479578號、96年12月4 日農防字第096147
    9870號公告各1 份、共犯林宗正遭查獲之現場照片11張、通
    訊監察譯文在卷足憑，並有扣案詳如附表二所示鳥類、運輸
    禽鳥之木盒18只、黑色運動型背包1 只足資佐證，足認被告
    上開自白與事實相符，堪予採信。
  (二)綜上，本件事證明確，被告犯行已堪認定，自應依法論科。
二、論罪科刑之依據：
  (一)核被告如附表一各次所為，均係違反動物傳染病防治條例第
    33條之規定，均犯有同條例第41條第1 項之輸入禁止輸入之
    檢疫物罪。又被告乙○○各次犯行與甲○○、江衍信與林宗
    正，均有犯意聯絡及行為分擔，各為共同正犯。再被告乙○
    ○4 次違反動物傳染病防治條例之行為，其犯意各別，時間
    互殊，為數行為，應予分論併罰。爰審酌禽流感病毒（如H5
    N1病毒）感染後幾可達100%發生率與死亡率，此病毒已跨越
    物種限制，成為一新興嚴重人畜共通之傳染病，自92年底韓
    國爆發家禽感染H5N1病毒時起，至94年間已擴及大陸地區、
    東南亞、中亞、印度、俄羅斯等地，並發現家禽與野生鳥類
    之感染，另撲殺數以億計之養殖雞鴨，損失達美金10億元以
    上，尚未計算相關產業之貿易損失，復至95年11月為止計有
    258 人因此感染，154 人更因此而死亡，此有卷附之「高病
    原性家禽流行性感冒對臺灣及世界的影響」1 份足認，顯見
    禽流感對人類及家禽物種之危害甚深，然被告乙○○與甲○
    ○、江衍信與林宗正竟於禽流感盛行之際逕自輸入未經檢疫
    之鳥類，均未思及此節，恐生之嚴重危害，幸賴有關單位即
    時查獲如附表二所示之鳥類，且未經檢驗出禽流感病毒之陽
    性反應，而未釀成重大災害，兼衡被告乙○○犯後坦承犯行
    容有悔意，且被告乙○○前無犯行紀錄，此有臺灣高等法院
    被告前案紀錄表1 份附卷足憑，及其犯罪之動機、生活狀況
    、智識程度等一切情狀，各量處如主文所示之刑。復被告乙
    ○○前未曾因故意犯罪而受有期徒刑以上刑之宣告，此有臺
    灣高等法院被告前案紀錄表1 份在卷可按，且被告乙○○嗣
    後均能坦然承認犯行，足徵其頗有悔意，經此偵審程序及刑
    之宣告，當知所警惕，信無再犯之虞，本院因認所宣告之刑
    ，以暫不執行為適當，併予宣告緩刑2 年，以啟自新。
  (二)扣案如附表二所示鳥類，係禁止輸入之檢疫物，為共犯林宗
    正所有，業據其供承在卷，應依動物傳染病防治條例第41條
    第2 項規定，宣告沒收。又扣案運輸禽鳥之木盒18只及黑色
    運動型背包1 只，係共犯林宗正所有供攜帶未經檢疫之鳥隻
    以便輸入使用，業據其供承在卷，應依刑法第38條第1 項第
    2 款規定，宣告沒收。
三、不另為無罪諭知部分：
  (一)公訴意旨另以：被告乙○○、甲○○、江衍信與林宗正均明
    知大陸畫眉鳥（Garrulaxcano rus）係屬農委會公告之珍貴
    稀有保育類野生動物，非經中央主管機關農委會之同意，不
    得輸入其活體。詎渠等基於共同之犯意聯絡，以江衍信擔任
    主謀，先由在大陸之江衍信與在臺灣之乙○○、甲○○、陳
    家興（另行偵辦）及其他不詳之人透過電話商議後，由江衍
    信安排交通林宗正或其他不詳之人自大陸地區走私畫眉鳥，
    並由林宗正以每次2 萬元至3 萬元不等之報酬及往返大陸之
    機票錢作為代價，由林宗正擔任交通即夾帶鳥類入境臺灣之
    人，再由林宗正將大陸畫眉鳥攜帶入境後轉交予乙○○、甲
    ○○；而渠等均未經農委會之同意，由林宗正於附表1 所示
    之各時間，搭乘附表1 所示之航空公司班機自大陸廣州、澳
    門等禽流感疫區，以附表1 所載之方式，將如附表1 所載之
    畫眉鳥輸入至臺灣，再轉交予乙○○、甲○○等人，嗣林宗
    正於附表1 編號4 所載之時間入境時為警查獲，並扣得附表
    2 所示之畫眉鳥。因認被告均係違反野生動物保護法第24條
    之規定，而係犯同法第40條第1 款未經中央主管機關同意，
    輸入保育類野生動物之活體罪嫌。
  (二)按犯罪事實應依證據認定之，無證據不得認定犯罪事實；被
    告或共犯之自白，不得作為有罪判決之唯一證據，仍應調查
    其他必要之證據，以察其是否與事實相符；不能證明被告犯
    罪或其行為不罰者應諭知無罪之判決，刑事訴訟法第154 條
    第2 項、第156 條第2 項、第301 條第1 項定有明文。又認
    定不利於被告之事實，須依積極證據，苟積極證據不足為不
    利於被告事實之認定時，即應為有利於被告之認定；而事實
    之認定，應憑證據，如未能發現相當證據，或證據不足以證
    明，自不能以推測或擬制之方法，以為裁判基礎；另認定犯
    罪事實所憑之證據，雖不以直接證據為限，間接證據亦包括
    在內，然而無論直接或間接證據，其為訴訟上之證明，須於
    通常一般之人均不致有所懷疑，而得確信其為真實之程度者
    ，始得據為有罪之認定，最高法院30年上字第816 號、40年
    臺上字第86號、76年臺上字第4986號著有判例亦可資參照。
  (三)公訴人認被告，涉係違反野生動物保護法第24條之規定，而
    係犯同法第40條第1 款未經中央主管機關同意，輸入保育類
    野生動物之活體罪嫌，無非係以被告乙○○之供述、林宗正
    入出境紀錄、照片，及扣案如附表二所示之物等，為其主要
    論據。
  (四)訊據被告堅詞否認有上揭犯行，經查：
  (1)按野生動物：係指一般狀況下，應生存於棲息環境下之哺乳
    類、鳥類、爬蟲類、兩棲類、魚類、昆蟲及其他種類之動物
    ，野生動物保育法第3 條第1 款定有明文。準此，倘該物種
    係經人工繁殖所生，非屬生存於棲息環境下之動物，嗣後為
    人類所捕獲、飼養，即不得認屬野生動物保育法所稱之野生
    動物。經查，本件為警扣得如附表二所示之鳥隻，其中畫眉
    屬農委會所公告之保育動物，即珍貴稀有保育類野生動物等
    情，業經屏東科技大學技術合作處野生動物保育服務中心查
    證屬實，惟前開扣案鳥隻並無積極證據證明有無遭人捕獲、
    飼養仍保有野生動物等情，即不得單以畫眉為保育類野生動
    物，逕認屬野生動物保育法所稱之野生動物。即難認被告有
    公訴人所指違反野生動物保育法之犯行事實。
  (2)綜上，本案關於被告被訴違反野生動物保育法之證明，均未
    達於通常一般之人均不致有所懷疑，而得確信其為真實之程
    度，殊屬無從為有罪之確信。此外，本院復查無其他積極證
    據足資證明被告有公訴人所指之犯行，是應認不能證明犯罪
    ，惟公訴人認違反野生動物保育法部分，有一行為觸犯數罪
    名之想像競合犯之裁判上一罪關係，爰不另為無罪之諭知。
四、據上論斷，依刑事訴訟法第273 條之1 第1 項、第299 條第
    1 項前段，動物傳染病防治條例第41條第1 項、第2 項，刑
    法第11條前段、第28條、第38條第1 項第2 款、第51條第5
    款、第74條第1 項第1 款，判決如主文。
本案經檢察官施昱廷到庭執行職務。
中    華    民    國    97    年    10    月    3    日
                  刑事第六庭    法  官  宣玉華
以上正本證明與原本無異。
如不服本判決，應於判決送達後10日內向本院提出上訴狀（應附
繕本），其未敘述上訴理由者，應於上訴期間屆滿後20日內補提
理由書狀於本院，上訴於臺灣高等法院。
                                書記官   陳育萱
中    華    民    國    97    年    10    月    3    日
附錄本判決論罪科刑法條：
動物傳染病防治條例第33條
為維護動物及人體健康之需要，中央主管機關得訂定檢疫物之檢
疫條件及公告外國動物傳染病之疫區與非疫區，以禁止或管理檢
疫物之輸出入。
動物傳染病防治條例第41條
違反第 33 條規定，擅自輸入禁止輸入之檢疫物者，處 7 年以下
有期徒刑，得併科新臺幣 3 百萬元以下罰金。
前項禁止輸入之檢疫物，沒入之。
法人之代表人、法人或自然人之代理人、受雇人或其他從業人員
，因執行業務，犯第1 項之罪者，除處罰其行為人外，對該法人
或自然人亦科以第1 項之罰金。但法人之代表人或自然人對於犯
罪之發生，已盡力為防止行為者，對該法人或自然人，不予處罰
。
附表一：
┌──┬──────┬──────┬───────────┬─────┬────┬───────┐
│編號│時間        │航空公司班機│夾 帶 輸 入 之 方 式  │攜帶之鳥類│報酬    │交貨地點      │
├──┼──────┼──────┼───────────┼─────┼────┼───────┤
│1   │96年10月8日 │澳門航空之NX│以竹製鳥籠裝放欲攜帶之│綠繡眼及大│2萬至3萬│台北縣三重市中│
│    │            │660號班機   │鳥隻後置於隨身之行李箱│陸畫眉鳥類│元      │正路與自強路附│
│    │            │            │內，未經申報而欺瞞海關│共約20隻  │        │近            │
│    │            │            │人員攜帶入境          │          │        │              │
├──┼──────┼──────┼───────────┼─────┼────┼───────┤
│2   │96年11月4日 │長榮航空之BR│同上                  │同上      │同上    │同上地點      │
│    │            │836號班機   │                      │          │        │              │
├──┼──────┼──────┼───────────┼─────┼────┼───────┤
│3   │96年11月29日│澳門航空之NX│同上                  │同上      │同上    │嘉義交流道附近│
│    │            │662號班機   │                      │          │        │              │
├──┼──────┼──────┼───────────┼─────┼────┼───────┤
│4   │96年12月20日│復興航空之GE│同上                  │如附表2   │同上    │尚未交付即在高│
│    │            │364號班機   │                      │          │        │雄小港機場遭警│
│    │            │            │                      │          │        │查獲          │
└──┴──────┴──────┴───────────┴─────┴────┴───────┘
附表二：
┌──┬─────┬───────────────┬───┬─────────┐
│編號│中文名    │學           名               │數量  │說明              │
├──┼─────┼───────────────┼───┼─────────┤
│1   │綠繡眼    │Zosterops japonica            │26    │一般類            │
├──┼─────┼───────────────┼───┼─────────┤
│2   │白腰鵲鴝  │Copsychus malabaricus         │1     │同上              │
├──┼─────┼───────────────┼───┼─────────┤
│3   │藍尾鴝    │Luscinca cyanura              │6     │同上              │
├──┼─────┼───────────────┼───┼─────────┤
│4   │畫眉      │Garrulax canorus              │4     │保育動物第二類即珍│
│    │          │                              │      │貴稀有保育類野生動│
│    │          │                              │      │物                │
├──┼─────┼───────────────┼───┼─────────┤
│5   │藍短翅鶒  │Brachypteryx montana          │1     │一般類            │
└──┴─────┴───────────────┴───┴─────────┘


司法院資訊處製作；財團法人民間司法改革基金會備份。
